ACORDAO-COMPLETO-2498209

ACÓRDÃO 483/2022 ATA 2/2022 - PRIMEIRA CÂMARA

VISTOS, relatados e discutidos estes autos de tomada de contas especial instaurada pela Secretaria Especial da Cultura em razão da omissão no dever de prestar contas dos recursos captados no projeto cultural Pronac 149322 para a realização de uma comédia teatral intitulada 'Velório à Brasileira', 
ACORDAM os Ministros do Tribunal de Contas da União, reunidos em sessão da Primeira Câmara, ante as razões expostas pelo Relator, em: 
9.1. considerar revel a sra. Ana Gláucia Toledo Vaccarelli para todos os efeitos, com fundamento no art. 12, § 3º, da Lei 8.443/1992, dando-se andamento ao processo;
9.2. julgar irregulares as contas da sra. Ana Gláucia Toledo Vaccarelli, com fundamento nos arts. 1º, inciso I, 16, inciso III, alínea "a" e § 2º, da Lei 8.443/1992 c/c os arts. 19 e 23, inciso III, da mesma lei, e condená-la ao pagamento das quantias a seguir especificadas, com a fixação do prazo de quinze dias, a contar da notificação, para comprovar, perante o Tribunal (art. 214, inciso III, alínea "a", do Regimento Interno) , o recolhimento da dívida aos cofres do Fundo Nacional de Cultura, atualizada monetariamente e acrescida dos juros de mora, calculados a partir da data discriminada, até a data do recolhimento, na forma prevista na legislação em vigor:
	Data de ocorrência
	Valor histórico (R$) 
	Identificador da parcela

	11/11/2016 
	15.000,00
	D1

	11/11/2016
	30.000,00
	D2

	11/11/2016 
	10.000,00
	D3

	11/11/2016 
	6.000,00
	D4

	11/11/2016 
	63,10
	D5

	11/11/2016 
	98,18
	D6

	11/11/2016 
	1.708,67
	D7

	11/11/2016
	645,35
	D8

	11/11/2016 
	29,67
	D9

	11/11/2016 
	48,57
	D10

	11/11/2016 
	5.071,17
	D11

	11/11/2016 
	1.235,32
	D12

	27/4/2016
	1.455,30
	D13

	11/11/2016
	2.000,00
	D14

	07/06/2016
	1.435,56
	D15

	11/11/2016
	48.000,00
	D16

	27/11/2018
	5.129,08
	C1

9.3. aplicar à sra. Ana Gláucia Toledo Vaccarelli a multa prevista no art. 57 da Lei 8.443/1992, no valor de R$ 70.000,00 (setenta mil reais) , com a fixação do prazo de quinze dias, a contar da notificação, para comprovar, perante o Tribunal (art. 214, inciso III, alínea "a", do Regimento Interno) , o recolhimento da dívida aos cofres do Tesouro Nacional, atualizada monetariamente desde a data deste acórdão até a do efetivo recolhimento, se for paga após o vencimento, na forma da legislação em vigor;
9.4. esclarecer à sra. Ana Gláucia Toledo Vaccarelli que, caso se demonstre, por via recursal, a correta aplicação dos recursos, mas não justifique a omissão da prestação de contas, o débito poderá ser afastado, mas permanecerá a irregularidade das contas, dando-se ensejo à aplicação da multa prevista no art. 58, inciso I, da Lei 8.443/1992;
9.5. autorizar, desde logo, nos termos do art. 28, inciso II, da Lei 8.443/1992, a cobrança judicial da dívida caso não atendida a notificação;
9.6. autorizar, caso solicitado, o pagamento das dívidas em até 36 parcelas mensais e consecutivas, nos termos do art. 26 da Lei 8.443/1992 c/c o art. 217 do Regimento Interno, fixando-lhe o prazo de quinze dias, a contar do recebimento da notificação, para comprovar, perante o Tribunal, o recolhimento da primeira parcela, e de trinta dias, a contar da parcela anterior, para comprovar o recolhimento das demais parcelas, devendo incidir, sobre cada valor mensal, os encargos devidos, na forma prevista na legislação em vigor;
9.7. alertar à responsável que a falta de comprovação do recolhimento de qualquer parcela importará no vencimento antecipado do saldo devedor, nos termos do § 2º do art. 217 do Regimento Interno deste Tribunal; e
9.8. dar ciência desta deliberação à Procuradoria da República no Estado de São Paulo, nos termos do § 3º do art. 16 da Lei 8.443/1992, para adoção das medidas cabíveis, bem como à Caixa Econômica Federal e à responsável, para ciência.

Tomada de contas especial instaurada pela Secretaria Especial da Cultura em razão da omissão no dever de prestar contas dos recursos captados para a realização de uma comédia teatral intitulada Velório à Brasileira.

Primeira Câmara

Secretaria Especial da Cultura.

3. Responsável: Ana Gláucia Toledo Vaccarelli (XXX.077.508-XX).

13.1. Ministros presentes: Walton Alencar Rodrigues (Presidente), Benjamin Zymler (Relator) e Jorge Oliveira.
13.2. Ministro-Substituto convocado: Augusto Sherman Cavalcanti.
13.3. Ministro-Substituto presente: Weder de Oliveira.

ACORDAO-COMPLETO-2565713

Acórdão 1962/2023 - Primeira Câmara

BENJAMIN ZYMLER

Adoto como relatório a instrução elaborada por auditor da SecexTCE (peça 53) , que contou com a anuência dos dirigentes da mencionada unidade técnica (peças 54 e 55) :
"Cuidam os autos de Tomada de Contas Especial instaurada pela Secretaria Especial da Cultura do Ministério da Cidadania, em desfavor da Srª Ana Gláucia Toledo Vaccarelli (CPF: XXX.077.508-XX) , em razão de omissão no dever de prestar contas, referente aos recursos captados por força do projeto cultural Pronac 149322, cujo objeto era "a realização da comédia teatral intitulada 'Velório à Brasileira'".
HISTÓRICO 	 
A Portaria 0705/14 autorizou a captação do valor de apoio, totalizando R$ 406.467,00, no período de 22/10/2014 a 30/6/2017 (Peça 4) , com prazo para execução dos recursos de 11/11/2016 a 30/06/2017, recaindo o prazo para prestação de contas em 30/7/2017.
A proponente captou apenas o montante de R$ 122.790,89, equivalente a 30,21% dos recursos autorizados, conforme atesta o demonstrativo de recursos aprovados e captados (Peça 17) e os extratos bancários (Peça 18) , conforme tabela abaixo, tendo sido restituídos R$ 5.129,08 em 27/11/2018 (Peça 14) :
	Data
	Valor Captado (R$) 

	11/11/2016
	15.000,00

	11/11/2016
	30.000,00

	11/11/2016 
	10.000,00

	11/11/2016 
	6.000,00

	11/11/2016 
	63,10

	11/11/2016 
	98,18

	11/11/2016 
	1.708,67

	11/11/2016
	645,35

	11/11/2016 
	29,67

	11/11/2016 
	48,57

	11/11/2016 
	5.071,17

	11/11/2016 
	1.235,32

	27/4/2016
	1.455,30

	11/11/2016
	2.000,00

	07/06/2016
	1.435,56

	11/11/2016
	48.000,00

	27/11/2018
	5.129,08

	Em 18/12/2018, com fundamento na IN/TCU 71/2012, alterada pela IN/TCU 76/2016 e DN/TCU 155/2016, a Secretaria Especial da Cultura autorizou a instauração da Tomada de Contas Especial (Peça 11) . O processo foi registrado no sistema e-TCE com o número 67/2020.
O fundamento para a instauração da Tomada de Contas Especial foi a constatação da seguinte irregularidade: 
não comprovação da boa e regular aplicação dos recursos federais repassados à Ana Gláucia Toledo Vaccarelli, em face da omissão no dever de prestar contas dos recursos captados por força do projeto cultural Pronac 149322, cujo nome é "Velório à Brasileira", transferidos, no período de 11/11/2016 a 30/6/2017, cujo prazo encerrou-se em 30/7/2017.
A responsável arrolada na fase interna foi devidamente comunicada por meio do Comunicado 512/2018, de 21/12/2018, recebido em 11/1/2019 (Peça 16) , e, diante da ausência de justificativas suficientes para elidir a irregularidade e da não devolução dos recursos, instaurou-se a Tomada de Contas Especial.
	No Relatório de Tomada de Contas Especial 067/2020, de 22/1/2020 (Peça 23) , o tomador de contas concluiu que o prejuízo importaria no valor original de R$ 117.661,81, imputando-se a responsabilidade à Srª Ana Gláucia Toledo Vaccarelli, na condição de proponente.
		Em 23/6/2020, a Controladoria-Geral da União emitiu o Relatório de Auditoria (Peça 26) , em concordância com o relatório do tomador de contas. O Certificado de Auditoria e o Parecer do Dirigente do Órgão de Controle Interno concluíram pela irregularidade das presentes contas (Peças 27 e 28) .
	Em 13/7/2020, o Ministro responsável pela área atestou haver tomado conhecimento das conclusões contidas no Relatório e Certificado de Auditoria, bem como do Parecer Conclusivo do Dirigente do Órgão de Controle Interno, manifestando-se pela irregularidade das contas, e determinou o encaminhamento do processo ao Tribunal de Contas da União (Peça 29) .
10.		Uma vez remetidos os autos a este Tribunal para fins de apreciação e julgamento, em sede de Instrução Inicial (Peça 31) , a análise dos pressupostos de procedibilidade previstos na IN/TCU 71/2012 verificou que não havia óbices preliminares que impedissem o prosseguimento desta Tomada de Contas Especial, uma vez que não se configurou o transcurso de mais de dez anos entre o fato gerador e a primeira notificação válida do responsável pela autoridade administrativa competente. Ademais, o valor atualizado do débito apurado (sem juros) em 1/1/2017 era superior a R$ 100.000,00, na forma estabelecida conforme os arts. 6º, inciso I, e 19 da IN/TCU 71/2012, modificada pela IN/TCU 76/2016.
11.		Após as considerações técnicas acerca da apuração dos fatos, identificação dos responsáveis e quantificação do dano para fins de ressarcimento, a análise preliminar (Peça 31) pugnou pela citação e audiência da Srª Ana Gláucia Toledo Vaccarelli (CPF: XXX.077.508-XX) , acompanhada pelos pronunciamentos da Unidade Técnica (Peças 32-33) , bem como pelo Despacho do Relator, Ministro Benjamin Zymler (Peça 34) .
12.		E, em cumprimento à determinação supramencionada, foi elaborada a instrução de Peça 37, p. 1-8, com vistas à retificação de metadados relativos ao débito, acompanhada do pronunciamento desta Unidade Técnica (Peça 38) , com proposta de citação e audiência dos responsáveis acima mencionados, nos seguintes termos:
	"a) realizar a citação, com fundamento nos arts. 10, § 1º, e 12, incisos I e II, da Lei 8.443/1992 c/c o art. 202, incisos I e II, do RI/TCU, para que, no prazo de quinze dias, a responsável abaixo indicada, em decorrência das condutas praticadas, apresente alegações de defesa e/ou recolha, aos cofres especificados, a quantia abaixo indicada, atualizada monetariamente a partir da respectiva data até o efetivo recolhimento, abatendo-se na oportunidade a quantia eventualmente ressarcida, na forma da legislação em vigor, que geraram a irregularidade demonstrada a seguir: 
Débito relacionado somente à responsável Ana Gláucia Toledo Vaccarelli (CPF: XXX.077.508-XX) , na condição de proponente. 
Irregularidade 1: não comprovação da boa e regular aplicação dos recursos federais repassados à Ana Gláucia Toledo Vaccarelli, em face da omissão no dever de prestar contas dos recursos captados por força do projeto cultural Pronac 149322, cujo nome é "Velório à Brasileira", transferidos, no período de 11/11/2016 a 30/6/2017, cujo prazo encerrou-se em 30/7/2017. 
Evidências da irregularidade: documentos técnicos presentes nas peças 11, 12 e 13. 
Normas infringidas: art. 37, caput, c/c o art. 70, parágrafo único, da Constituição da República Federativa do Brasil; art. 93, do Decreto-lei 200/1967; art. 66, do Decreto 93.872/1986; parágrafo único da IN 1 de 2013; art. 51, III, "a" da IN 5/2017. 
Cofre credor: Fundo Nacional de Cultura 
Valor Original do Débito:
	Data de ocorrência
	Valor histórico (R$) 
	Identificador da parcela

	11/11/2016 
	15.000,00
	D1

	11/11/2016
	30.000,00
	D2

	11/11/2016 
	10.000,00
	D3

	11/11/2016 
	6.000,00
	D4

	11/11/2016 
	63,10
	D5

	11/11/2016 
	98,18
	D6

	11/11/2016 
	1.708,67
	D7

	11/11/2016
	645,35
	D8

	11/11/2016 
	29,67
	D9

	11/11/2016 
	48,57
	D10

	11/11/2016 
	5.071,17
	D11

	11/11/2016 
	1.235,32
	D12

	27/4/2016
	1.455,30
	D13

	11/11/2016
	2.000,00
	D14

	07/06/2016
	1.435,56
	D15

	11/11/2016
	48.000,00
	D16

	27/11/2018
	5.129,08
	C1

Valor atualizado do débito (sem juros) em 29/10/2020: R$ 146.538,90 
Conduta: nas parcelas D1 a D16 - não demonstrar a boa e regular aplicação dos recursos federais recebidos e geridos por meio do Projeto Cultural Pronac 149322, no período de 11/11/2016 a 30/6/2017, em face da omissão na prestação de contas, cujo prazo encerrou-se em 30/7/2017. 
Nexo de causalidade: a conduta descrita impediu o estabelecimento do nexo causal entre as possíveis despesas efetuadas com os recursos recebidos, no âmbito do instrumento em questão, no período de 11/11/2016 a 30/6/2017. 
Culpabilidade: não há excludentes de ilicitude, de culpabilidade e de punibilidade; é razoável supor que a responsável tinha consciência da ilicitude de sua conduta; era exigível conduta diversa da praticada, qual seja, desincumbir-se do seu dever por meio da apresentação da prestação de contas no prazo e forma devidos. 
b) realizar a audiência de Ana Gláucia Toledo Vaccarelli (CPF: XXX.077.508-XX) , com fundamento nos arts. 10, § 1º, e 12, incisos I e III, da Lei 8.443/1992 c/c o art. 202, incisos I e III, do Regimento Interno do TCU para que, no prazo de quinze dias, apresente razões de justificativa quanto à irregularidade detalhada a seguir: 
Irregularidade 2: não cumprimento do prazo originalmente estipulado para prestação de contas dos valores captados mediante o Projeto Cultural Pronac 149322, cujo nome é "Velório à Brasileira", transferidos, no período de 11/11/2016 a 30/6/2017, cujo prazo encerrou-se em 30/7/2017. 
Normas infringidas: art. 37, caput, c/c o art. 70, parágrafo único, da Constituição da República Federativa do Brasil; art. 93, do Decreto-lei 200/1967; art. 66, do Decreto 93.872/1986; parágrafo único do art. 90 da IN 1 de 2013; art. 51, III, "a" da IN 5/2017. 
Conduta: descumprir o prazo originalmente estipulado para prestação de contas dos valores transferidos por meio do Projeto Cultural Pronac 149322, cujo nome é "Velório à Brasileira", cujo prazo encerrou-se em 30/7/2017 
Nexo de causalidade: a conduta descrita impediu o estabelecimento do nexo causal entre as possíveis despesas efetuadas com os recursos recebidos, no âmbito do instrumento em questão. 
Culpabilidade: não há excludentes de ilicitude, de culpabilidade e de punibilidade; é razoável supor que os responsáveis tinham consciência da ilicitude de sua conduta; era exigível conduta diversa da praticada, qual seja, desincumbir-se do seu dever por meio da apresentação da prestação de contas no prazo e forma devidos; 
c) informar à responsável que, caso venha a ser condenada pelo Tribunal, os débitos ora apurados serão acrescidos de juros de mora, nos termos do § 1º do art. 202 do RI/TCU; 
d) esclarecer à responsável, em obediência ao art. 12, § 2º, da Lei 8.443/1992, e ao art. 12, inciso VI, da Resolução TCU 170/2004, que o recolhimento tempestivo do débito somente saneará o processo caso seja reconhecida a sua boa-fé e não se constate outra irregularidade nas contas; 
e) encaminhar cópia da presente instrução à responsável, a fim de subsidiar a apresentação de suas alegações de defesa e/ou razões de justificativa; 
f) esclarecer à responsável, em obediência ao art. 12, § 3º, da Lei 8.443/1992, e ao art. 12, inciso VII, da Resolução TCU 170/2004, que o não atendimento à citação ou à audiência implicará revelia, para todos os efeitos, dando-se prosseguimento ao processo".
13.	Devidamente notificada, conforme atestam os Ofícios 1170 e 1171/2021-TCU/Seproc, de 21/1/2021 (Peças 40-41) e os ARs de 9 e 10/2/2021 (Peças 42-43) , a Srª Ana Gláucia Toledo Vaccarelli (CPF: XXX.077.508-XX) , em documento de 23/2/2021 (Peça 44, p. 1-2) , argumentou que a prestação de contas do ajuste foi inserida digitalmente no Sistema Salic, requerendo prazo adicional de 30 (trinta) dias "para que sejam desarquivados todos os documentos comprobatórios das despesas realizadas para a execução do Projeto, bem como sejam anexados material fotográfico e relatórios referentes a prestação de contas", pleito esse reiterado pelo expediente de Peça 46, p. 1-2, com o acréscimo de que a responsável estava acometida de COVID-19, contando com o deferimento do Tribunal, conforme Despacho de Peça 47.
14.	Ato contínuo, a defendente, por meio de novo expediente, datado de 2/5/2021 (Peça 48, p. 1-2) , solicitou nova prorrogação de prazo, também atendida pelo Tribunal, que anotou a data de 11/6/2021 para a entrega definitiva da prestação de contas, conforme Despacho de Peça 49.
15.	Contudo, mesmo após as prorrogações de prazo acima relatadas, a Srª Ana Gláucia Toledo Vaccarelli (CPF: XXX.077.508-XX) , ainda assim, não compareceu aos autos, seja para apresentar suas alegações de defesa, seja para recolher a quantia devida, podendo, com fundamento no § 3º, art. 12, Lei 8.443, de 16 de julho de 1992, ser considerada revel, para todos os efeitos, dando-se prosseguimento ao processo.
14.		Compulsando-se os autos, observa-se que a Srª Ana Gláucia Toledo Vaccarelli, apesar de devidamente notificada, manteve-se inerte perante esta Corte de Contas e, desta forma, não se manifestou quanto à irregularidade a ela imputada no prazo regimental fixado. Ademais, em pesquisa realizada na base de dados deste Tribunal, observa-se que não há documentos pendentes de juntada nestes autos que guardem relação com eventuais alegações de defesa apresentadas pela responsável, ainda que intempestivas.
15.	Assim, os autos foram, então, encaminhados à Unidade Técnica para fins de instrução e consequente apreciação no mérito pelo Tribunal, após a prévia manifestação do Parquet de Contas.
EXAME TÉCNICO
16.	O exame técnico ora proposto compreende a análise da revelia configurada, tomando como base a irregularidade atribuída à Srª Ana Gláucia Toledo Vaccarelli, no âmbito da preliminar, em cotejo com os elementos comprobatórios constantes dos autos e os argumentos que possam ser aproveitados em seu favor em manifestações colhidas na fase interna desta Tomada de Contas Especial, acaso existentes.
17.		Preliminarmente, cumpre tecer breves considerações sobre a forma como são realizadas as comunicações processuais no TCU. A esse respeito, destacam-se o art. 179, do Regimento Interno do TCU (Resolução 155, de 4/12/2002) e o art. 4º, inciso III, § 1º, da Resolução TCU 170, de 30 de junho de 2004, in verbis:
Art. 179. A citação, a audiência ou a notificação, bem como a comunicação de diligência, farse-ão:
I - mediante ciência da parte, efetivada por servidor designado, por meio eletrônico, fac-símile, telegrama ou qualquer outra forma, desde que fique confirmada inequivocamente a entrega da comunicação ao destinatário;
II - mediante carta registrada, com aviso de recebimento que comprove a entrega no endereço do destinatário;
III - por edital publicado no Diário Oficial da União, quando o seu destinatário não for localizado
 (...) 
Art. 3º As comunicações serão dirigidas ao responsável, ou ao interessado, ou ao dirigente de órgão ou entidade, ou ao representante legal ou ao procurador constituído nos autos, com poderes expressos no mandato para esse fim, por meio de:
I - correio eletrônico, fac-símile ou telegrama;
II - servidor designado;
III - carta registrada, com aviso de recebimento;
IV - edital publicado no Diário Oficial da União, quando o seu destinatário não for localizado, nas hipóteses em que seja necessário o exercício de defesa".
Art. 4º. Consideram-se entregues as comunicações:
I - efetivadas conforme disposto nos incisos I e II do artigo anterior, mediante confirmação da ciência do destinatário;
II - realizadas na forma prevista no inciso III do artigo anterior, com o retorno do aviso de recebimento, entregue comprovadamente no endereço do destinatário;
III - na data de publicação do edital no Diário Oficial da União, quando realizadas na forma prevista no inciso IV do artigo anterior.
§ 1º O endereço do destinatário deverá ser previamente confirmado mediante consulta aos sistemas disponíveis ao Tribunal ou a outros meios de informação, a qual deverá ser juntada ao respectivo processo.
 (...) 
18.	Bem se vê, portanto, que a validade da citação via postal não depende de que o aviso de recebimento seja assinado pelo próprio destinatário da comunicação, o que dispensa, no caso em tela, a entrega do AR em "mãos próprias". A exigência da norma é no sentido de o Tribunal verificar se a correspondência foi entregue no endereço correto, residindo aqui a necessidade de certeza inequívoca.
19.		Não é outra a orientação da jurisprudência do TCU, conforme se verifica dos julgados a seguir transcritos:
Acórdão 3648/2013-TCU-Segunda Câmara | Relator: Ministro José Jorge
São válidas as comunicações processuais entregues, mediante carta registrada, no endereço correto do responsável, não havendo necessidade de que o recebimento seja feito por ele próprio.
Acórdão 1019/2008-TCU-Plenário | Relator: Ministro Benjamin Zymler
É prescindível a entrega pessoal das comunicações pelo TCU, razão pela qual não há necessidade de que o aviso de recebimento seja assinado pelo próprio destinatário. Entregandose a correspondência no endereço correto do destinatário, presume-se o recebimento da citação.
Acórdão 1526/2007-TCU-Plenário | Relator: Ministro Aroldo Cedraz
As comunicações do TCU, inclusive as citações, deverão ser realizadas mediante Aviso de Recebimento - AR, via Empresa Brasileira de Correios e Telégrafos, bastando para sua validade que se demonstre que a correspondência foi entregue no endereço correto.
20.	A validade do critério de comunicação processual do TCU foi referendada pelo Supremo Tribunal Federal, nos termos do julgamento do MS-AgR 25.816/DF, por meio do qual se afirmou a desnecessidade da ciência pessoal do interessado, entendendo-se suficiente a comprovação da entrega do "AR" no endereço do destinatário:
EMENTA: AGRAVO REGIMENTAL. MANDADO DE SEGURANÇA. DESNECESSIDADE DE INTIMAÇÃO PESSOAL DAS DECISÕES DO TRIBUNAL DE CONTAS DA UNIÃO. ART. 179 DO REGIMENTO INTERNO DO TCU. INTIMAÇÃO DO ATO IMPUGNADO POR CARTA REGISTRADA, INICIADO O PRAZO DO ART. 18 DA LEI nº 1.533/51 DA DATA CONSTANTE DO AVISO DE RECEBIMENTO. DECADÊNCIA RECONHECIDA. AGRAVO IMPROVIDO.
O envio de carta registrada com aviso de recebimento está expressamente enumerado entre os meios de comunicação de que dispõe o Tribunal de Contas da União para proceder às suas intimações.
O inciso II do art. 179 do Regimento Interno do TCU é claro ao exigir apenas a comprovação da entrega no endereço do destinatário, bastando o aviso de recebimento simples.
21.	No caso vertente, a citação da Srª Ana Gláucia Toledo Vaccarelli foi efetuada no endereço localizado à Rua Sirius 323 - JD Santa Bárbara - CEP: 08.330-380 - São Paulo/SP, a partir de pesquisa realizada pelo TCU no Sistema CPF da Receita Federal, conforme evidenciado no expediente (Peça 41) , no aviso de recebimento (Peça 42) e na respectiva consulta colacionada aos autos (Peça 39) , bem como do Despacho de Conclusão das Comunicações Processuais (Peça 45) , sendo devidamente recebida a referida notificação.
22.	Verifica-se, pois, que a responsável foi notificada mediante ofício, de forma bastante zelosa, razão pela qual se comprova devidamente a entrega do respectivo instrumento em consonância com a lei e a jurisprudência aplicáveis.
23.	Superada a análise acerca da validade das notificações, transcorrido o prazo regimental fixado, bem como as prorrogações de prazo, encerradas em 11/6/2021 (Peça 49) , e mantendo-se inerte a aludida responsável, impõe-se que seja considerada revel, dando-se prosseguimento ao processo, com fulcro no art. 12, § 3º, da Lei 8.443, de 16 de julho de 1992, destacando-se que, nos casos de pedidos de dilação de prazo, o Tribunal não é obrigado a comunicar o defendente a respeito da sua decisão, ressaltando-se que, uma vez ultrapassado o prazo pleiteado e não apresentada a defesa, materializa-se o seu efetivo decurso.
24.	Nos processos do TCU, a revelia não leva à presunção de que seriam verdadeiras todas as imputações levantadas contra os responsáveis, diferentemente do que ocorre no processo civil, em que a revelia do réu opera a presunção da verdade dos fatos narrados pelo autor. Dessa forma, a avaliação da responsabilidade do agente não pode prescindir da prova existente no processo ou para ele carreada.
25.	Ao não apresentar sua defesa, a responsável deixou de produzir prova da regular aplicação dos recursos sob suas responsabilidades, em afronta às normas que impõem aos gestores públicos a obrigação legal de, sempre que demandados pelos órgãos de controle, apresentar os documentos que demonstrem a correta utilização das verbas públicas, a exemplo do contido no art. 93 do Decreto-Lei 200/67: "Quem quer que utilize dinheiros públicos terá de justificar seu bom e regular emprego na conformidade das leis, regulamentos e normas emanadas das autoridades administrativas competentes."
26.	Com efeito, conforme análises empreendidas na fase interna e pela Unidade Técnica deste Tribunal no bojo da instrução preliminar, constatou-se a não comprovação da boa e regular aplicação dos recursos captados por meio do Pronac 149322, cujo objeto era "a realização da comédia teatral intitulada 'Velório à Brasileira'", em razão da impugnação total das despesas, no valor original de R$ 122.790,89, abatendo-se os R$ 5.129,08 restituídos em 27/11/2018, em razão da não comprovação da execução do objeto pactuado.
27.	Mesmo as alegações de defesa não sendo apresentadas, considerando o princípio da verdade real que rege esta Corte, procurou-se buscar, em manifestações da responsável na fase interna desta Tomada de Contas Especial, argumentos que possam ser aproveitados em seu favor.
28.	Ademais, a responsável manteve-se silente a partir de então e não mais se manifestou acerca das irregularidades constatadas, apontando a ocorrência de dano ao erário perante o Ministério à época, e este Tribunal em sede de citação.
29.	Em se tratando de processo em que a parte interessada não se manifestou acerca das irregularidades imputadas, não há elementos para que se possa efetivamente aferir e reconhecer a ocorrência de boa-fé na conduta do responsável, podendo este Tribunal, desde logo, proferir o julgamento de mérito pela irregularidade das contas, conforme nos termos dos §§ 2º e 6º do art. 202 do Regimento Interno do TCU.
30.	Nesse sentido, são os Acórdão 2064/2011-TCU-Primeira Câmara, da relatoria do Ministro Ubiratan Aguiar; 6.182/2011-TCU-1ª Câmara, da relatoria do Ministro Weber de Oliveira; 4.072/2010-TCU-1ª Câmara, da relatoria do Ministro Valmir Campelo; 1.189/2009-TCU-1ª Câmara, da relatoria do Ministro Marcos Bemquerer; e 731/2008-TCU-Plenário, da relatoria do Ministro Aroldo Cedraz; dentre outros.
31.	Desta forma, remanesce inalterada a irregularidade geradora da instauração da presente Tomada de Contas Especial, qual seja, a omissão no dever de prestar contas dos recursos captados por força do Pronac 149322, cujo objeto era "a realização da comédia teatral intitulada 'Velório à Brasileira'", restando devidamente confirmada a irregularidade acima mencionada, comprovando-se a execução irregular das despesas e a consequente frustração parcial dos objetivos da avença.
32.	A esse respeito, cumpre observar que a jurisprudência do TCU é assente no sentido da responsabilidade pessoal do gestor pela comprovação da boa e regular aplicação dos recursos captados sob a custódia do poder público federal, submetendo todo aquele que arrecada, utiliza ou gerencia esses recursos públicos ao dever de demonstrar o correto emprego dos valores federais, nos termos dos arts. 70, parágrafo único, e 37, caput, da Constituição de 1988 e do art. 93 do Decreto-Lei nº 200, de 25 de fevereiro de 1967.
33.	Verifica-se, por fim, que foi dada oportunidade de defesa aos agentes responsabilizados na fase interna, em obediência aos princípios constitucionais que asseguram o direito ao contraditório e à ampla defesa (art. 5º, inciso LV, da Constituição Federal) . Entretanto, os responsáveis não apresentaram justificativas suficientes para elidir a irregularidade e não recolheram o montante devido aos cofres do Tesouro Nacional, razão pelas quais suas responsabilidades devem ser mantidas.
34.	Registra-se não haver dúvida quanto à atribuição de responsabilidade à Srª Ana Gláucia Toledo Vaccarelli (CPF: XXX.077.508-XX) , porquanto a ela foi atribuída a administração dos recursos captados, autorizando a prática dos atos de gestão que restam comprovados nos documentos juntados aos autos.
35.	Assim, recai sobre a Srª Ana Gláucia Toledo Vaccarelli (CPF: XXX.077.508-XX) , a responsabilidade pela não comprovação da boa e regular aplicação dos recursos captados por meio do Pronac 149322, em razão da omissão no dever de prestar contas do ajuste.
36.	Por fim, repise-se que, especificamente no que tange à prescrição da pretensão punitiva, verifica-se que o Acórdão 1441/2016-TCU-Plenário, Relator Ministro Benjamin Zymler, que uniformizou a jurisprudência acerca dessa questão, subordinou tal prescrição ao prazo prescricional geral indicado no art. 205, do Código Civil, que é de dez anos, contado da data de ocorrência da irregularidade sancionada, nos termos do art. 189, do Código Civil, sendo este prazo interrompido pelo ato que ordenar a citação, a audiência ou a oitiva do responsável. 
37.	No caso em exame, não ocorreu a prescrição da pretensão punitiva, uma vez que a irregularidade sancionada ocorreu em 30/7/2017 e os atos de ordenação da citação ocorreram em 21/1/2021.
CONCLUSÃO
38.	Em face da análise promovida, opera-se a revelia em face da Srª Ana Gláucia Toledo Vaccarelli (CPF: XXX.077.508-XX) , e conclui-se que os atos por ela praticados configuraram dano aos cofres públicos federais, em razão da impugnação total das despesas, no montante original de R$ 122.790,89, abatendo-se os R$ 5.129,08 restituídos em 27/11/2018, em razão da omissão no dever de prestar contas dos recursos captados por força do Pronac 149322, cujo objeto era "a realização da comédia teatral intitulada 'Velório à Brasileira'".
39.	Mesmo configurada a revelia da Srª Ana Gláucia Toledo Vaccarelli frente à citação deste Tribunal e inexistindo comprovação da boa e regular aplicação dos recursos transferidos, é medida que se impõe dar seguimento ao processo proferindo o julgamento com os elementos até aqui presentes, nos termos do art. 12, §3º, da Lei 8.443/1992, e art. 202, § 8º, do Regimento Interno desta Corte de Contas.
40.	No tocante à aferição quanto à ocorrência de boa-fé na conduta do responsável, conforme determina o § 2º do art. 202 do Regimento Interno deste Tribunal, em se tratando de processo em que parte interessada não se manifestou acerca das irregularidades imputadas, não há elementos para que se possa efetivamente reconhecê-la, podendo esta Corte de Contas, desde logo, proferir julgamento de mérito pela irregularidade das contas, nos termos do § 6º de mesma norma regimental.
41.	Tal interpretação decorre da compreensão de que, relativamente à fiscalização dos gastos públicos, privilegia-se como princípio básico a inversão do ônus da prova, pois cabe ao gestor comprovar a boa aplicação dos dinheiros e valores públicos sob sua responsabilidade.
42.	Em assim sendo, diante de todos os motivos acima elencados, com a caracterização da revelia da Srª Ana Gláucia Toledo Vaccarelli, devem as presentes contas serem julgadas irregulares, com imputação de débito à responsável, sem prejuízo de que lhe seja aplicada a multa prevista no artigo 57 da Lei 8.443/1992.
43.	Contudo, cumpre registrar que a apresentação da prestação de contas, nos moldes definidos pela legislação, inclui-se como obrigação essencial de quem gere recursos públicos, com vistas à comprovação da sua boa e regular aplicação, impondo, de per si, seja aplicada à responsável a multa prevista no art. 58, inciso I, da citada lei, pela ausência de justificativa para a não apresentação das contas no prazo devido. 
44.  	Como as multas acima referidas são mutuamente excludentes (com débito/sem débito) , propõe-se a absorção da segunda pela primeira (cf. Acórdãos 9.759/2015 e 8.024/2016 da Segunda Câmara e 6.328/2018 da Primeira Câmara) , bem como informar aos responsáveis que, em caso de demonstração, em sede de recurso, da boa e regular aplicação dos recursos, elidindo o débito total e, consequentemente, a multa prevista no art. 57 da Lei 8.443/1992, poderá o Tribunal reaplicar a multa prevista no art. 58, I, da mesma lei, antes absorvida pela primeira. 
PROPOSTA DE ENCAMINHAMENTO
45.	Diante do exposto, submetem-se os autos à consideração superior, propondo ao Tribunal:
	a) considerar revel a Srª Ana Gláucia Toledo Vaccarelli (CPF: XXX.077.508-XX) , com fundamento no § 3º, art. 12, Lei 8.443, de 16 de julho de 1992;
	b) com fundamento nos arts. 1º, inciso I, 16, inciso III, alínea "a" e § 2º, da Lei 8.443/1992 c/c os arts. 19 e 23, inciso III, da mesma Lei, e com arts. 1º, inciso I, 209, inciso I e § 5º, 210 e 214, inciso III, do Regimento Interno deste Tribunal, que sejam julgadas irregulares as contas da Srª Ana Gláucia Toledo Vaccarelli (CPF: XXX.077.508-XX) , e condená-la ao pagamento das quantias a seguir especificadas, com a fixação do prazo de quinze dias, a contar da notificação, para comprovar, perante o Tribunal (art. 214, inciso III, alínea "a", do Regimento Interno) , o recolhimento da dívida aos cofres do Fundo Nacional de Cultura, atualizada monetariamente e acrescida dos juros de mora, calculados a partir da data discriminada, até a data do recolhimento, na forma prevista na legislação em vigor:
	Data de ocorrência
	Valor histórico (R$) 
	Identificador da parcela

	11/11/2016 
	15.000,00
	D1

	11/11/2016
	30.000,00
	D2

	11/11/2016 
	10.000,00
	D3

	11/11/2016 
	6.000,00
	D4

	11/11/2016 
	63,10
	D5

	11/11/2016 
	98,18
	D6

	11/11/2016 
	1.708,67
	D7

	11/11/2016
	645,35
	D8

	11/11/2016 
	29,67
	D9

	11/11/2016 
	48,57
	D10

	11/11/2016 
	5.071,17
	D11

	11/11/2016 
	1.235,32
	D12

	27/4/2016
	1.455,30
	D13

	11/11/2016
	2.000,00
	D14

	07/06/2016
	1.435,56
	D15

	11/11/2016
	48.000,00
	D16

	27/11/2018
	5.129,08
	C1

Valor atualizado do débito (sem juros) em 21/6/2021: R$ 142.596,52. 
	c) aplicar à Srª Ana Gláucia Toledo Vaccarelli (CPF: XXX.077.508-XX) , a multa prevista no art. 57 da Lei 8.443/1992 c/c o art. 267 do Regimento Interno, com a fixação do prazo de quinze dias, a contar da notificação, para comprovarem, perante o Tribunal (art. 214, inciso III, alínea "a", do Regimento Interno) , o recolhimento da dívida aos cofres do Tesouro Nacional, atualizada monetariamente desde a data do acórdão que vier a ser proferido até a do efetivo recolhimento, se for paga após o vencimento, na forma da legislação em vigor;
	d) esclarecer à Srª Ana Gláucia Toledo Vaccarelli (CPF: XXX.077.508-XX) , que, caso se demonstre, por via recursal, a correta aplicação dos recursos, mas não justifique a omissão da prestação de contas, o débito poderá ser afastado, mas permanecerá a irregularidade das contas, dando-se ensejo à aplicação da multa prevista no art. 58, inciso I, da Lei 8.443/1992;
	e) autorizar, desde logo, nos termos do art. 28, inciso II, da Lei 8.443/1992, a cobrança judicial da dívida caso não atendidas as notificações;
	f) autorizar, caso solicitado, o pagamento da dívida da responsável em até 36 parcelas mensais e consecutivas, nos termos do art. 26 da Lei 8.443/1992 c/c o art. 217 do Regimento Interno, fixando-lhe o prazo de quinze dias, a contar do recebimento da notificação, para comprovar perante o Tribunal o recolhimento da primeira parcela, e de trinta dias, a contar da parcela anterior, para comprovar o recolhimento das demais parcelas, devendo incidir sobre cada valor mensal, atualizado monetariamente, os juros de mora devidos, na forma prevista na legislação em vigor;
	g) alertar à responsável que a falta de comprovação do recolhimento de qualquer parcela importará no vencimento antecipado do saldo devedor, nos termos do § 2º do art. 217 do Regimento Interno deste Tribunal;
h) enviar cópia do Acórdão a ser prolatado, bem como do Relatório e do Voto que o fundamentarem à Procuradoria da República no Estado de São Paulo, nos termos do § 3º do art. 16 da Lei 8.443/1992 c/c o § 7º do art. 209 do Regimento Interno do TCU, para adoção das medidas cabíveis; e
	i) enviar cópia do acórdão que vier a ser proferido à Caixa Econômica Federal e à responsável para ciência, informando que a deliberação, acompanhada do relatório e voto que a fundamentarem, estará disponível para consulta no endereço www.tcu.gov.br/acordaos, além de esclarecer que, caso requerido, o TCU poderá fornecer as correspondentes cópias, em mídia impressa, aos interessados e aos responsáveis arrolados nestes autos."
2.	O Ministério Público junto ao TCU manifestou-se de acordo com a proposta da unidade técnica. 	
	É o relatório.

não há.

Subprocurador-Geral Lucas Rocha Furtado.

TOMADA DE CONTAS ECPECIAL. SECRETARIA ESPECIAL DA CULTURA. CAPTAÇÃO DE RECURSOS PARA A REALIZAÇÃO DA COMÉDIA TEATRAL INTITULADA "VELÓRIO À BRASILEIRA". OMISSÃO NO DEVER DE PRESTAR CONTAS. CITAÇÃO DA JURISDICIONADA. REVELIA. CONTAS IRREGULARES. DÉBITO. MULTA. CIÊNCIAS.

TOMADA DE CONTAS ESPECIAL (TCE)

Secretaria de Controle Externo de Tomada de Contas Especial (SecexTCE).

Em exame, tomada de contas especial instaurada pela Secretaria Especial de Cultura contra a sra. Ana Gláucia Toledo Vaccarelli, em decorrência da omissão no dever de prestar contas dos recursos captados nos termos da Lei 8.313/1991, conhecida como Lei de Incentivo à Cultura ("Lei Rouanet") .
2.	Os recursos seriam destinados à reestreia do espetáculo "Velório à Brasileira" em uma nova temporada, entre março e maio de 2016, no teatro Santo Agostinho, em São Paulo/SP. Seriam 26 apresentações, sendo que o dinheiro seria utilizado para custear a gratuidade de 10% dos ingressos, ou seja, seriam distribuídos cerca de 1.656 tíquetes no total. 
3.	A Portaria 705/14 autorizou a captação de R$ 406.467,00, que deveria ocorrer entre 22/10/2014 e 30/6/2017. O prazo para execução dos recursos era de 11/11/2016 a 30/6/2017, devendo a prestação de contas ser apresentada em até 30/7/2017.
4.	A pessoa física responsável captou apenas R$ 122.790,89, equivalente a 30,21% dos recursos autorizados.
5.	Do que ressai dos autos, não houve a prestação de contas. Após tentativas infrutíferas, por parte da Secretaria Especial de Cultura, de obter o saneamento da pendência ou a devolução dos recursos, foi instaurada a presente tomada de contas especial.
6.	No Relatório de Tomada de Contas Especial 67/2020, apontou-se prejuízo equivalente ao valor total captado (peça 32) .
7.	No âmbito desta Corte de Contas, foi promovida a citação da responsável acima identificada pela "não comprovação da boa e regular aplicação dos recursos federais repassados (...) , em face da omissão no dever de prestar contas dos recursos captados". Efetuou-se, ainda, a audiência da sra. Ana Gláucia Toledo Vaccarelli para que justificasse o não cumprimento do prazo originalmente estipulado para prestação de contas do projeto. 
8.	Regularmente notificada, a responsável compareceu aos autos em três oportunidades para solicitar a prorrogação do prazo de defesa, no que foi atendida. A despeito disso, deixou transcorrer in albis as prorrogações concedidas, motivo pelo qual deve ser considerada revel, dando-se prosseguimento ao processo, de acordo com o art. 12, § 3º, da Lei 8.443/1992.
9.	Ante a inexistência, nos autos, de elementos capazes de comprovar a boa e regular aplicação dos recursos, acolho a proposta formulada pela unidade técnica e endossada pelo Parquet especializado no sentido de julgar irregulares as presentes contas, com imputação de débito correspondente à totalidade dos valores recebidos. 
10.	Restou sobejamente evidenciada a responsabilidade da sra. Ana Gláucia Toledo Vaccarelli pela omissão no dever de prestar contas da utilização dos recursos auferidos. Na qualidade de captadora, a responsável não demonstrou a boa e regular aplicação dos valores geridos por ela.
11.	Destaca-se que o ônus de comprovar a regularidade da integral aplicação dos recursos públicos compete à responsável, por meio de documentação idônea, que demonstre, de forma efetiva e inequívoca, os gastos efetuados e o nexo de causalidade entre as despesas realizadas e os recursos federais recebidos.
12.	O dever de prestar contas é inerente à gestão de recursos públicos, constituindo um dos pilares do sistema republicano. Ao descumpri-lo, a responsável infringe a Constituição Federal, as normas que regem a administração pública e as obrigações assumidas por meio do ajuste firmado. Essa omissão abre a possibilidade, inclusive, de que a totalidade dos recursos transferidos tenha sido desviada, em benefício do gestor ímprobo ou de pessoas por ele determinadas.
13.	Desse modo, ante a inexistência, nos autos, de elementos capazes de elidir a irregularidade verificada pela área técnica do órgão repassador - que recomendou a reprovação das contas - e diante da falta de informações aptas a demonstrar a boa-fé da responsável, reputo pertinente julgar, desde logo, irregulares as contas da sra. Ana Gláucia Toledo Vaccarelli, condenando-a ao pagamento do débito já indicado.
14.	Tendo em vista a gravidade de que se reveste o ato de omitir-se no dever de prestar contas, evidenciando grande desprezo com a coisa pública, impõe-se apropriada, ainda, a aplicação da multa prevista nos arts. 19, caput, e 57 da Lei 8.443/1992 à responsável. Para tanto, fixo o seu valor em R$ 70.000,00, correspondente a, aproximadamente, 50% do valor atualizado do débito.
15.	Ante o exposto, voto no sentido de que o Tribunal adote o acórdão que ora submeto à deliberação desta Primeira Câmara.
TCU, Sala das Sessões, em 8 de fevereiro de 2022.
BENJAMIN ZYMLER 
Relator